臺灣高等法院高雄分院刑事判決                    九十一年度上訴字第三二九號
    上  訴  人  甲○○
    即  被  告
    指定辯護人  本院公設辯護人.
右上訴人因偽造有價證券等案件，不服臺灣高雄乙方法院八十九年度訴緝字第一六號
中華民國九十一年一月四日第一審判決（起訴案號：臺灣高雄乙方法院檢察署八十六
年度偵字第一二七五三號、第一四一五五號），提起上訴，本院判決如左：
      主  文
上訴駁回。
    事  實
一、甲○○明知其經濟狀況不佳，已無支付能力，竟基於意圖為自己不法之所有、行
    使偽造私文書及偽造有價證券之概括犯意，自任會首，自民國八十四年二月起至
    八十五年十二月間止，在高雄縣鳳山市○○○路新國街七號，向戊○○、邱黎明
    、丑○、丁○、羅良綢、己○○、蔡瓊珠、巳○○、壬○○、寅○○、辰○○、
    午○○、卯○○、癸○○、辛○○、黃金美、丙○○、庚○○（原告林敏華）等
    多名會員，邀集如附表一所示之三組互助會（每會會款、會期、會員人數均如附
    表一所示），而欲標會之會員須於各該合會每月之標會日期，以空白紙張上填寫
    標息及署名，在高雄縣鳳山市○○○路新國街七號開標，得標會員須簽發本票交
    給會首甲○○以向活會會員收取會款，甲○○竟利用會員間不相識之機會，未經
    余清富、余王淑娟之同意，將其二人列名於附表一編號一所示之互助會單上，使
    人誤信余清富、余王淑娟均為該互助會員，並先後於八十四年三月二十日、八十
    四年九月二十日，分別在高雄縣鳳山市○○○路新國街七號之標會處所，先後偽
    造余清富、余王淑娟之署押，並記載不詳標金於標單上，而持以行使投標各一次
    ，並各標得該次會款，足以生損害於余清富、余王淑娟，並使其他活會會員陷於
    錯誤而如數交付會款，且於得標後，意圖供行使之用，在未徵得余清富、余王淑
    娟之同意，甲○○於不詳時、乙，利用不知情之人，偽刻余清富、余王淑娟之印
    章各一枚，分別蓋用於如附表二編號一、二所示之本票上，並於本票上偽造余清
    富、余王淑娟之署押，以偽造該等本票，執以向活會會員收取會款；再分別於八
    十四年五月二十日、八十四年十月二十日、八十五年二月二十日、八十五年四月
    二十日，在高雄縣鳳山市○○○路新國街七號之標會處所，先後偽造黃金美、丙○○、癸○○、李明娟之署押，並記載不詳標金於標單上，而持以行使投標各一
    次，並各標得該次會款，足以生損害於黃金美、丙○○、癸○○、李明娟，並使
    其他活會會員陷於錯誤而如數交付會款，且於得標後，意圖供行使之用，在未徵
    得黃金美、丙○○、癸○○、李明娟之同意，利用不知情之人，偽造黃金美之印
    章一枚，本票上偽造黃金美、丙○○、癸○○、李明娟之署押，並蓋用黃金美之
    印章，並偽造丙○○、癸○○、李明娟之指印以偽造如附表二編號三至六之本票
    ，執以向活會會員收取會款，合計詐得會款約新台幣（以下同）三百餘萬元。甲○○復於八十五年、八十六年間，連續於標單上偽造楊青山等十三人之署押（詳
    如附表一編號二所示），並記載不詳標金於標單上，而持以行使，並標得各該次
    之會款，並向活會會員佯稱係某會員得標，並向被其冒標之會員佯稱係另一會員
    得標，使活會會員陷於錯誤而交付會款。甲○○復承前開之不法所有之意圖，明
    知已陷於無支付能力，自八十四年十二月起至八十五年七月間止，連續向庚○○
    （原名林敏華）佯稱擴展事業需款週轉云云，致庚○○陷於錯誤，共交付九十四
    萬元，甲○○又以同一手法，於八十五年十月間起至八十六年三月間止，向子○○佯稱借款，致子○○陷於錯誤，共計交付五十四萬元。嗣於八十六年四月間，
    甲○○遷移不明，附表一編號一至三之互助會均未再開標，各會員遍尋不著，始
    知悉受騙。
二、案經戊○○、邱黎明、丑○、丁○、羅良綢、己○○、蔡瓊珠、巳○○、壬○○
    、寅○○、辰○○、午○○、卯○○、癸○○、辛○○、黃金美、丙○○、庚○○、子○○訴請臺灣高雄乙方法院檢察署檢察官偵查起訴。
    理  由
一、上訴人即被告甲○○並未於本院審判期日到庭，惟其於原審及本院調查時固不諱
    言邀集如附表一所示之互助會，及冒用丙○○、癸○○、李明娟之名義偽造標單
    ，標取會款，及以余清富、余王淑娟名義參加互助會，標取會款，簽發發票人為
    余清富、余王淑娟之本票、向庚○○、子○○借款未清償等情，雖矢口否認冒標
    其餘會員之合會及偽造黃金美之本票、詐欺、偽造文書之犯行，辯稱：庚○○是
    貪圖厚利才借錢給我，子○○所交付之款項是用以入股ＡＢ  ＣＡＬＬ事業，余
    清富、余王淑娟二人本來要參加互助會，後來又表示不願參加，就由我頂下來云
    云。
二、經查，附表一所示之互助會係被告於附表一所示之時間，於高雄縣鳳山市○○○
    路新國街七號所邀集，被告於附表一編號一之互助會，冒標余清富、余王淑娟、
    丙○○、黃金美、癸○○、李明娟之互助會，附表一編號二之互助會，已標取十
    三會，迄無會員表示已標取會款，附表編號三所示之互助會僅進行五會即止會，
    並以擴展事業需款週轉為藉口，向庚○○、子○○借款等情，已據告訴人戊○○
    、邱黎明、丑○、丁○、羅良綢、己○○、蔡瓊珠、巳○○、壬○○、寅○○、
    辰○○、午○○、卯○○、癸○○、辛○○、黃金美、丙○○、庚○○、子○○
    分別於偵查中及原審理中指訴綦詳，並有互助會單影本五份、偽造之本票影本二
    十五張、郵政匯款執據影本六份、被告及其夫王昆州（另案經原審判決無罪確定
    ）分別簽發或背書予子○○、戊○○、邱黎明、羅良綢等人用以清償借款及會款
    之本票影本共十四張在卷可稽，被告就其冒用丙○○、癸○○、李明娟之名義偽
    造標單，標取會款，及以余清富、余王淑娟名義參加互助會，標取會款，偽造發
    票人為丙○○、癸○○、李明娟、余清富、余王淑娟之本票及向庚○○、子○○
借款未清償等情，亦坦承在卷，且被告迄無法證明確有徵得余清富、余王淑娟二
    人之同意，以其等之名義參加附表編號一之互助會、標取會款及簽發附表二編號
    一、二所示之本票等事實，而余清富、余王淑娟經原審多次傳喚均未到庭，被告
    前開所辯係余清富、余王淑娟之互助會由其頂下云云，已難採信。況被告明知已
    陷於無支付能力，猶邀集如附表一所示之互助會，且附表一編號三所示之互助會
    於八十五年十二月五日邀集，而於八十六年四月間即止會，被告並先後向庚○○
    、子○○借款，其有以會養會、以債養債及冒標會款以詐取財物之犯行甚明，是
    本件事證明確，被告前開犯行洵堪認定。
三、按標單上僅記載姓名與競標之利息，並未書明「標單」字樣者，依我國民間互助
    會之習慣，可認定其上之文字，即為表示出標人及利息等用意之證明，應屬刑法
    第二百二十條第一項之準文書。被告於上開互助會標會時，在空白紙上書寫丙○○等人（詳如附表一所示）之姓名，並填寫競標利息之數字，並持以參加競標，
    開標後詐取會款，並偽造余清富等人（詳如附表二所示）為發票人之本票，核其
    所為，係犯刑法第二百十六條、第二百十條行使偽造私文書、第二百零一條意圖
    供行使之用而偽造有價證券罪及三百三十九條第一項之詐欺取財罪。其偽造印章
    、印文、署押及指印為偽造私文書及本票之部分行為，偽造私文書後持以行使，
    其偽造之低度行為，為行使偽造私文書之高度行為所吸收，偽造有價證券後持以
    行使，行使之低度行為，為偽造之高度行為所吸收，均不另論罪。而被告以一個
    冒標行為，同時詐取多數活會會員之財物，為想像競合犯。而其於附表二編號一
    至六各次所偽造數張本票，乃基於單一目的之接續偽造行為，應僅為一偽造有價
    證券犯行。被告先後多次詐欺、行使偽造私文書及偽造有價證券之犯行，均時間
    緊接，犯罪構成要件相同，顯係基於概括之犯意所為，應各依連續犯之規定各論
    以一罪。被告所犯上開詐欺、行使偽造私文書及偽造有價證券罪間有方法結果之
    牽連關係，為裁判上之一罪，應依牽連犯之規定從一重之偽造有價證券罪處斷。
四、原審因而適用刑法第五十六條、第二百零一條第一項、第二百十六條、第二百十
    條、第三百三十九條第一項、第五十五條、第二百零五條、第二百十九條，罰金
    罰鍰提高標準條例第一條前段之規定，並審酌被告利用邀集民間會，自任會首之
    機會，冒用他人名義入會競標，詐取活會會員繳納之會款，且率意偽造有價證券
    ，嚴重破壞民間交易之信賴，所生損害非輕等一切情狀，量處有期徒刑三年四月
    。偽造之如附表二所示之本票共二十五張，依刑法第二百零五條規定，宣告沒收
    。至偽造之余清富、余王淑娟、黃金美印章各一枚，雖未扣案，不能證明已滅失
    ，均依刑法第二百十九條規定宣告沒收。另偽造之標單，並未扣案，且被告亦陳
    明標單於開標後均已丟棄，顯已滅失，該等偽造標單或其上之署押自無庸宣告沒
    收，另本票上偽造余清富、余王淑娟、黃金美、癸○○、丙○○、李明娟之署押
    、指印、印文，已因本票之沒收而一併沒收在內，故不再單獨宣告沒收，於理由
    欄併予敘明。其認事用法，均無不合，量刑亦屬適當，被告上訴意旨，以原審量
    刑過重，指摘原判決不當，並無理由，應予駁回。
五、被告甲○○經合法傳喚，無正當理由不到庭，爰不待其陳述逕行判決。
據上論結，應依刑事訴訟法第三百六十八條、第三百七十一條，判決如主文。
本案經檢察官劉文水到庭執行職務。
中      華      民      國    九十一    年      五      月      九      日
                              臺灣高等法院高雄分院刑事第七庭
                    審判長法官  李春昌
                                        法官  莊飛宗
                                        法官  黃憲文
右正本證明與原本無異。
如不服本判決應於收受本判決後十日內向本院提出上訴書狀，其未述上訴理由者，
並得於提起上訴後十日內向本院補提理由書狀（均須按他造當事人之人數附繕本)「
切勿逕送上級法院」。
                                      書記官  黃玉珠
中    華    民    國     九十一     年       五       月     十  三     日
附錄本案判決論罪科刑法條：
刑法第二百零一條第一項：
意圖供行使之用，而偽造、變造公債票、公司股票或其他有價證券者，處三年以上十
年以下有期徒刑，得併科三千元以下罰金。
刑法第二百十六條：
行使第二百十條至第二百十五條之文書者，依偽造、變造文書或登載不實事項或使登
載不實事項之規定處斷。
刑法第二百二十條第一項：
在紙上或物品上之文字、符號、圖畫、照像，依習慣或特約，足以為表示其用意之證
明者，關於本章及本章以外各罪，以文書論。
刑法第二百十條：
偽造、變造私文書，足以生損害於公眾或他人者，處五年以下有期徒刑。
刑法第三百三十九條第一項：
意圖為自己或第三人不法之所有，以詐術使人將本人或第三人之物交付者，處五年以
下有期徒刑、拘役或科或併科一千元以下罰金。
┌───────────────────────────────────┐
│附表一：九十一年度上訴字第三二九號                                    │
├──┬─────┬────┬──────┬──────────────┤
│編號│每會金額  │會數    │會期        │被冒標之會員姓名            │
│    │(新台幣)  │        │            │                            │
├──┼─────┼────┼──────┼──────────────┤
│一  │一萬元    │二十九會│自八十四年二│余清富、余王淑娟、黃金美、張│
│    │          │        │月二十日起至│德南、李明娟、丙○○。      │
│    │          │        │八十六年六月│                            │
│    │          │        │二十日止    │                            │
│    │          │        │            │                            │
├──┼─────┼────┼──────┼──────────────┤
│二  │五千元    │三十五會│自八十四年四│楊青山、庚○○、丁○、陳麗雪│
│    │          │        │月十日起至八│、巳○○、午○○、羅良綢、沈│
│    │          │        │十七年九月二│秀枝、陳玉英、黃金美、壬○○│
│    │          │        │十五日止    │、鄭美珠、吳美玲等十三人。  │
│    │          │        │            │                            │
├──┼─────┼────┼──────┼──────────────┤
│三  │五千元    │三十一會│自八十五年十│至八十六年四月即止會，並無證│
│    │          │        │二月五日起至│據證明被告甲○○有冒標情事。│
│    │          │        │八十八年一月│                            │
│    │          │        │五日止      │                            │
└──┴─────┴────┴──────┴──────────────┘
┌───────────────────────────────────┐
│附表二：九十一年度上訴字第三二九號                                    │
├──┬──────────┬────┬─────┬─────┬────┤
│編號│發票日（民國）      │發票人  │金額      │每張本票上│偽造之本│
│    │                    │        │（新臺幣）│偽造之署押│票數量  │
│    │                    │        │          │及印文    │        │
├──┼──────────┼────┼─────┼─────┼────┤
│一  │八十四年三月二十日  │余清富  │壹萬元    │余清富之署│四張    │
│    │                    │        │          │押及印文各│        │
│    │                    │        │          │一枚      │        │
├──┼──────────┼────┼─────┼─────┼────┤
│二  │八十四年九月二十日  │余王淑娟│壹萬元    │余王淑娟之│四張    │
│    │                    │        │          │署押及印文│        │
│    │                    │        │          │各一枚    │        │
├──┼──────────┼────┼─────┼─────┼────┤
│三  │八十五年四月二十日  │李明娟  │壹萬元    │李明娟之署│三張    │
│    │                    │        │          │押及指印各│        │
│    │                    │        │          │一枚      │        │
├──┼──────────┼────┼─────┼─────┼────┤
│四  │八十五年三月二十日  │癸○○  │壹萬元    │癸○○之署│三張    │
│    │                    │        │          │押及指印各│        │
│    │                    │        │          │一枚      │        │
├──┼──────────┼────┼─────┼─────┼────┤
│五  │八十四年十月二十日  │丙○○  │壹萬元    │丙○○之署│四張    │
│    │                    │        │          │押及指印各│        │
│    │                    │        │          │一枚      │        │
├──┼──────────┼────┼─────┼─────┼────┤
│六  │八十四年五月二十日  │黃金美  │壹萬元    │黃金美之署│七張    │
│    │                    │        │          │押及印文各│        │
│    │   │        │          │一枚      │        │
└──┴──────────┴────┴─────┴─────┴────┘
                                                                        Ｆ
